【裁判字號】    98,訴,363
【裁判日期】    990806
【裁判案由】    損害賠償
【裁判全文】
臺灣屏東地方法院民事判決               98年度訴字第363號
原      告  丁○○
訴訟代理人  鍾武雄律師
被      告  戊○營造有限公司
法定代理人  甲○○
訴訟代理人  李亭萱律師
複 代 理人  蔡鴻杰律師
上列當事人間請求損害賠償事件，本院於民國99年7 月23日言詞
辯論終結，判決如下：
    主      文
被告應給付原告新台幣貳拾萬捌仟捌佰陸拾陸元，及自民國九
十八年七月三十一日起至清償日止，按週年利率百分之五計算之
利息。
原告其餘之訴駁回。
訴訟費用由被告負擔四分之三，餘由原告負擔。
本判決原告勝訴部分得假執行；但被告如於執行標的物拍定、變
賣前，以新台幣貳拾萬捌仟捌佰陸拾陸元為原告預供擔保，得
免為假執行。
    事實及理由
一、原告起訴請求被告給付新台幣（下同）60萬元本息，於訴狀
    送達後，改為請求被告給付318,500 元本息，核屬減縮應受
    判決事項之聲明，依民事訴訟法第255 條第1 項第3 款規定
    ，於法並無不合，應予准許。
二、原告主張：被告以承包土木建築工程業務為所營事業，乃經
    營一定事業之人，自民國96年4 月起，承作台灣電力股份有
    限公司（以下簡稱台電公司）子○一次配電變電所土建統包
    新建工程，致伊所有坐落屏東縣屏東市○○段○ ○段1452-1
    地號土地上436 建號建物即門牌號碼同市○○路○段95號二
    層樓房，發生牆面傾斜、地面沈陷、牆壁裂縫、地板及樓地
    板龜裂、門框扭曲等損害，經台灣省建築師公會屏東縣辦事
    處鑑定結果，認損害之發生與被告承包上開工程之施工有關
    ，其修復工期須30天，修復費用需292,500 元。且伊欲修復
    系爭房屋，必須先將放置在1 樓之鋼琴搬上2 樓，再於修復
    完畢後搬回1 樓，其搬吊作業須花費16,000元，伊於修復期
    間，亦不便居住於系爭房屋，而須在外租屋居住，另支出房
    屋租金1 萬元。則伊自得依民法第191 條之3 、第213 條第
    3 項及第216 條第1 項規定，請求被告加計法定遲延利息賠
    償伊318,500 元。又系爭房屋自96年6 月間起迄97年10月19
    日止，陸續發生損害，侵權行為損害賠償請求權之2 年短期
    消滅時效，應自97年10月19日起算，伊於98年7 月23日提起
    本件訴訟，請求權消滅時效自尚未完成。何況，被告於97年
    11月14日與伊簽訂協議書，表示願意修補處理系爭房屋，消
    滅時效因被告之承認而中斷，應重新起算，則伊之請求權消
    滅時效尤難認為業已完成。被告抗辯伊之請求權已罹於時效
    而消滅云云，委無可採。其次，本件為系爭房屋局部損害之
    修復，且修復所使用之材料與原材料不盡相同，修復後既未
    增加整體價值或使用年限，亦未增加新功能，反將造成新舊
    不搭調之困擾，伊未受有任何利益，被告抗辯稱本件關於材
    料部分應予折舊云云，亦無可採等情，並聲明：被告應給付
    原告318,500 元，及自起訴狀繕本送達被告翌日起至清償日
    止，按週年利率百分之5 計算之利息。
三、被告則以：伊公司施作系爭工程均按台電公司核備之圖面施
    工，在開挖前即設有防震溝，施工中亦進行安全觀測，所得
    數據均在安全範圍內，應不可能造成鄰損。台灣位處地震帶
    ，且系爭房屋前之道路，於98年1 月間有己○營造公司施作
    台電公司外線配管工程，於98年3 月間有庚○公司施作台電
    公司外線配管工程，於97年3 月間有辛○營造公司施作台電
    公司外線配管工程，於97年9 月間有壬○工程公司施作自來
    水幹管遷移工程，於98年8 月間有癸○營造公司施作屏東縣
    政府污水下水道工程，伊公司在施工前，委由高雄市土木技
    師公會鑑定結果，發現系爭房屋原本即存有裂隙，縱使其裂
    隙於伊公司施工中有擴大之情形，可能係因前述地震或其他
    公司之施工所造成，且系爭房屋3 樓及屋後廚房均屬違建，
    亦可能造成木板剝離牆面之現象，則自難遽認系爭房屋之毀
    損係伊公司施工所致。依最高法院97年度台上字第583 號判
    決意旨，工程施工並非從事危險事業或活動者製造危險來源
    ，亦非因危險事業而獲取利益為主要目的，與民法第191 條
    之3 之立法理由所例示者性質有間，並無該條規定之適用，
    則本件亦無適用民法第191 條之3 規定之餘地。原告遽因系
    爭房屋於伊公司施工中毀損，即依民法第191 條之3 請求伊
    公司賠償損害，於法尚屬無據。又台灣省建築師公會屏東縣
    辦事處鑑定結果，認為本件鋼板樁打擊埋入深度11公尺，抽
    水施工，會產生鄰近地面之土壤因抽水產生固結壓密而沈陷
    ，依此，系爭房屋及其隔壁之97號房屋長期抽取地下水使用
    ，亦堪認係系爭房屋受損之原因，則本件縱認伊公司應負損
    害賠償責任，原告對於損害之發生與有過失，亦應依民法第
    217 條之規定，減輕伊公司之賠償金額7 成。其次，系爭工
    程打鋼板樁之時間在96年6 月間，原告亦稱系爭房屋係於打
    鋼板樁時受損，原告遲至98年7 月間始提起本件訴訟，其請
    求權已因2 年短期時效完成而消滅，則伊公司亦得主張時效
    抗辯，拒絕給付。再者，本件經台灣省建築師公會屏東縣辦
    事處鑑定結果，雖謂其修復費用共需292,500 元，惟其中第
    11項其他部分32,554元、第13項稅捐及管理費32,918元中之
    管理費，均非實質損害，自不得列為修復費用，第3 、4 、
    6 、7 、8 、10項之材料部分，則均應按系爭房屋（加強磚
    造，耐用年數35年）已使用年數30年予以折舊，即共應折舊
    12,776元，另原告主張之鋼琴搬吊作業費16,000元及房租1
    萬元，均非必要，亦不得請求等語，資為抗辯，並聲明：(一)
    原告之訴駁回。(二)如受不利之判決，被告願供擔保請准宣告
    免為假執行。
四、被告以承包土木建築工程業務為其所營事業，向台電公司輸
    變電工程處南區施工處承攬「子○一次配變電所土建統包新
    建工程」，於96年6 月間開始施工，施工地點在屏東縣屏東
    市○○段1 、16地號及同市○○段○ ○段1454-2地號土地，
    與原告所有坐落同市○○段○ ○段1452-1地號土地上436 建
    號二層建物（門牌號碼同市○○路○段95號）相毗鄰，該房
    屋於被告施工期間出現受損情形之事實，為兩造所不爭執，
    並有公司及分公司基本資料查詢（明細）、變電所土建設計
    施工統包工程採購承攬契約、土地登記謄本、建物登記謄本
    暨照片附卷可稽，復經本院到場勘驗屬實，製有勘驗筆錄在
    卷足憑。
五、本件之爭點為：(一)原告依民法第191 條之3 請求被告賠償系
    爭房屋毀損所受之損害，是否於法有據？(二)原告對於本件損
    害之發生是否與有過失，而應依過失相抵法則減免被告賠償
    之金額？(三)原告之請求權是否已因時效完成而消滅？(四)原告
    得請求被告賠償之金額為若干？茲分別論述如下：
(一)、本件經囑託台灣省建築師公會屏東縣辦事處鑑定結果，略謂
    ：「(一)由該相關興建工程之地下室開挖安全設施圖說查知，
    該地下室挖掘深度是挖至地下5 ～7 公尺，鋼鈑樁打擊埋入
    深度是11公尺，因需抽水施工，會產生鄰近地面之土壤因抽
    水產生固結壓密而沈陷，鋼鈑樁打擊之振動雖有做防震溝而
    減弱，仍會影響鄰房增大原有裂紋之損害。(二)一樓地面以水
    準儀做水平測量結果．．．，發現兩側牆壁位置，較靠近工
    地之西側比房屋中線地面約低5 ～6 公分，離工地較遠之東
    側則約低2 ～3 公分，又靠近工地之廚房南側地面，則比該
    廚房北側地面約低8 公分，應為鑑定標的物地面受鄰近工地
    挖掘地下室抽水之原因使土壤產生固結壓密而沈陷，而靠近
    兩側牆壁因本身磚牆重量較重，且又承載部份樓版重量，故
    沈陷亦較大，且愈靠近工地方之側沈陷亦較大。(三)因有上述
    第二項說明之原因，亦使鑑定標的物之AW1 鋁門一樘及D1木
    門一樘發生變形．．．，而使該門要打開或關閉皆發生困難
    。另依據高雄市土木技師公會辦理之施工前鄰房現況鑑定資
    料．．．，可知鑑定標的物一樓騎樓及客廳之地面之磨石子
    裂紋當時最大寬度是5 ～6 公厘，但現在該裂痕已達20公厘
    ．．．，故該裂痕已增大約3.3 倍。(四)於鑑定標的物前立面
    以經緯儀做牆面西邊線測量結果．．．，得知鑑定標的物牆
    面是向靠近工地之西側傾斜1/333 。(五)依據上述四點說明之
    原因可做下列三項推判：1.系爭房屋損害（地板、天花板、
    樓地板、浴缸等多處龜裂，前廳及廚房牆壁裝潢交接處裂隙
    、門框扭曲等）．．．發生之主要原因，應與被告承包工程
    之施工中，因挖掘地下室抽除地下水，使土壤產生固結壓密
    而沈陷有關。．．．」等語，有鑑定報告書附卷可考。按經
    營一定事業或從事其他工作或活動之人，其工作或活動之性
    質或其使用之工具或方法有生損害於他人之危險者，對他人
    之損害應負賠償責任。但損害非由於其工作或活動或其使用
    之工具或方法所致，或於防止損害之發生已盡相當之注意者
    ，不在此限。民法第191 條之3 定有明文。其立法理由謂：
    「近代企業發達，科技進步，人類工作或活動之方式及其使
    用之工具與方法日新月異，伴隨繁榮而產生危險性之機會大
    增。如有損害發生，而須由被害人證明經營一定事業或從事
    其他工作或活動之人有過失，被害人將難獲得賠償機會，實
    為社會不公平現象，為使被害人獲得週密之保護，凡經營一
    定事業或從事其他工作或活動之人，對於因其工作或活動之
    性質或其使用之工具或方法有生損害於他人之危險．．．，
    對於他人之損害，應負損害賠償責任。請求賠償時，被害人
    只須證明加害人之工作或活動之性質或其使用之工具或方法
    有生損害於他人之危險性，而在其工作或活動中受損害即可
    ，不須證明其間有因果關係。但加害人能證明損害非由於其
    工作或活動或其使用之工具或方法所致，或於防止損害之發
    生已盡相當之注意者，則免負賠償責任，以期平允」。可知
    ，民法第191 條之3 所定責任主體，除事業主（經營一定事
    業之人）外，尚包括所有從事危險工作活動之人（從事其他
    工作或活動之人），關於危險工作或活動之界定，則可分為
    四類：1.從其工作或活動本身之性質來看，即具有危險性者
    ；2.其使用之工具具有危險性者；3.其使用之方法具有危險
    性者；4.同時兼具有上開多重危險性者。營造業之施作工程
    ，往往項目甚多，且分階段循序進行，整體而言，固難遽謂
    依其工作或活動本身之性質為具有危險性，而有民法第191
    條之3 之適用，惟若其在某項目或某階段所使用之工具或方
    法有生損害於他人之危險者，則仍有民法第191 條之3 之適
    用。查被告施作系爭工程開挖地下室時，既挖至地下5 ～7
    公尺處，並將鋼板樁打入地下11公尺處以為支撐，且需抽除
    大量之地下水，其所造成之土壤固結壓密（因地下水被抽離
    所致）及鉅大震動（以機器將鋼板樁打入地下所生），甚易
    導致鄰近之土地沈陷及其地上之建物坍塌或龜裂，則其使用
    之工具及方法自堪認為具有危險性，且被告係以承包土木建
    築工程為業（營造業），而為經業一定事業之人，其復不能
    證明本件有民法第191 條之3 但書所定得免負損害賠償責任
    之事由，則原告依民法第191 條之3 前段規定，請求被告賠
    償系爭房屋毀損所受之損害，於法即屬有據。
(二)、按損害之發生或擴大，被害人與有過失者，法院得減輕賠償
    金額，或免除之，民法第217 條第1 項定有明文。被告抗辯
    原告居住系爭房屋，長期抽取地下水使用一節，固為原告所
    不爭執，惟查：系爭房屋之受損，係因被告開挖地下室抽水
    施工，並打設鋼鈑樁造成震動所造成，尚難謂與己○營造公
    司、庚○電機公司、辛○營造公司、壬○工程公司及癸○營
    造公司在系爭房屋前之道路上施工有關，亦難謂與地震、系
    爭房屋3 樓及廚房違建暨原告長期抽取地下水使用有關，此
    觀本院將被告之陳報狀一併送交鑑定單位，而鑑定結果完全
    未提及各該因素為系爭房屋受損之原因，即可推知。且原告
    居住系爭房屋抽取地下水使用，顯係作為民生用水使用，數
    量有限，又係長期緩慢抽取，與被告為進行地下室工程而一
    次大量抽除地下水相較，無法相提併論，被告復未能舉證證
    明原告長期抽取地下水使用確係造成系爭房屋受損之原因，
    則其抗辯本件應適用過失相抵法則減免賠償金額云云，自無
    足取。
(三)、按加害人之侵權行為如連續（持續）發生者，則被害人之請
    求權亦不斷發生，而該請求權之消滅時效亦應不斷重新起算
    。因此，連續性侵權行為，於侵害終止前，損害仍在繼續狀
    態中，被害人無從知實際受損情形，自無法行使損害賠償請
    求權，其消滅時效自應俟損害之程度底定知悉後起算（最高
    法院86年度台上字第1798號判決意旨參照）。查證人即被告
    僱用之工地主任丙○○於98年12月15日言詞辯論時在本院證
    稱：「（系爭工程）96年6 月間開始到目前還未完工。（施
    工時打鋼板樁作何用途？）作為地下室的擋土支撐。．．．
    等地下室施工完畢在（再）拔出，它的功能是預防地下室施
    工時崩塌。．．．（打鋼板樁的時間是在什麼時候？）96年
    6 月間就施作。（打鋼板樁時間大約多久？）大概半個月。
    」依此，自96年6 月間系爭工程開工，開始打設鋼板樁，迄
    鋼板樁打設完畢，再開挖地下室，並抽除地下水施工，以致
    造成系爭房屋受損，顯然經過相當之時間，被告謂原告之請
    求權消滅時效應自96年6 月間起算，已有未洽。又證人即原
    告之里長乙○○於99年3 月9 日言詞辯論時於本院證稱：「
    （你是否知道原告所有屏東市○○路○段95號房屋損害的事
    情？）知道，在我的里內。（你為什麼會知道？）是原告跟
    我說她的房子後面有裂痕，騎樓也有裂痕，原告請我去看，
    我看完之後通知被告公司經理過來看。．．．（這是什麼時
    候的事情？）變電所蓋到一半的時候有看到裂痕，變電所蓋
    好之後裂痕就更大，我前後去看過三、四次。（時間是否在
    96年6 月間以後？）地下室做好要做一樓的時候我過去看的
    ，時間最起碼（已）有1 年，詳細時間我不記得。」可見，
    系爭房屋在系爭工程施工中，有逐漸擴大損害之情形，依前
    揭說明，自應從損害之程度底定，原告並已知悉後，起算請
    求權消滅時效。就此，被告並未能舉證證明其時間在96年7
    月22日之前，則原告於98年7 月23日提起本件訴訟，其2 年
    之請求權消滅時效即難謂業已完成。
(四)、按負損害賠償責任者，除法律另有規定或契約另有訂定外，
    應回復他方損害發生前之原狀；第1 項情形，債權人得請求
    支付回復原狀所必要之費用，以代回復原狀；損害賠償，除
    法律另有規定或契約另有訂定外，應以填補債權人所受損害
    及所失利益為限，民法第213 第1 項、第3 項及第216 條第
    1 項定有明文。本件原告請求賠償之項目及金額為修復費用
    292,500 元、房租1 萬元、鋼琴搬吊作業費用16,000元，茲
    逐一審核如下：
 1. 修復費用部分：系爭房屋1 樓地面之損害，參照「高雄市建
    築物工程施工損害鄰房鑑定手冊」損害之修復費用鑑估標準
    ，應以整面為計價原則，故需全面施作修復，而1 樓浴室浴
    缸及牆磁磚亦宜整面重做鋪貼。其他1 樓未釘木板之磚牆壁
    ，因產生裂痕細小，可僅做全面新刷油漆即可，以上施工全
    部工期約需30天，施工費約需292,500 元之事實，有台灣省
    建築師公會屏東縣辦事處鑑定報告書及所附建築物損壞修復
    費用估算表可憑。又上開建築物損壞修復費用估算表編號11
    「其他」，乃因考量有些項目無法全部顧及或遺漏，故定為
    修理費用累計10～15% ，編號3 扣除工資後約為每立方公尺
    2,055 元（材料費共為2055×4 ＝8220），編號4 扣除工資
    後約為每平方公尺410 元（材料費共為410 ×66.4＝27224
    ），編號6 扣除工資後約為每平方公尺770 元（材料費共為
    770 ×13.1＝10087 ），編號7 扣除工資後材料費約為23,8
    90元，編號8 扣除工資後材料費約為1,825 元，編號10扣除
    工資後約為每平方公尺55元（材料費共為55×93＝5115）一
    節，有台灣省建築師公會屏東縣辦事處工程施工損鄰鑑定報
    告書補充說明在卷可參（見本院卷第290 頁）。上開建築物
    損壞修復費用估算表編號11「其他」、編號13「稅捐及管理
    費」，既為修復系爭房屋所必要支出之費用，則原告自得據
    以請求，被告辯稱不得予以列入云云，並無可採。原告請求
    賠償之修復費用，應以必要者為限，則其中修理材料如以新
    品換舊品，自應予以折舊（最高法院77年度第9 次民事庭會
    議決議(一)參照），原告辯稱毋須折舊云云，亦無可採。又系
    爭房屋為加強磚造，於65年6 月11日建築完成，依固定資產
    耐用年數表，其耐用年數為35年，兩造復均同意按已使用年
    數30年折舊，則關於材料部分自應折舊63,634元【計算式：
    8220＋27224 ＋10087 ＋23890 ＋1825＋5115＝76361 ；76
    361 ×1/（35＋1 ）＝2121，未滿1 元部分4 捨5 入，下同
    ；（00000 －0000）×30/35 ＝63634 】，則原告所得請求
    之修復費用於扣除折舊後即應為228,866 元（000000－0000
    0 ＝228866）。
  2.房租部分：系爭房屋之修復，其施工工期約需30天，已據前
    述，原告主張其在施工期間，有另租房屋居住之必要，為期
    1 個月，所需租金共1 萬元之事實，業據其提出房屋租賃契
    約書1 件為證（見本院卷第266 頁），衡情系爭房屋之修復
    ，其施工工期既長達約30天，且在施工期間勢必造成其進出
    不便，影響生活機能，本院因認原告另租房屋以供居住，尚
    難謂無必要，則其請求被告賠償房租1 萬元，即堪認為正當
    ，應予准許。
  3.鋼琴搬吊作業費用部分：原告主張其因系爭房屋之修復，須
    先將放置在1 樓之鋼琴搬上2 樓，再於修復完畢後搬回1 樓
    ，所需搬吊作業費用共16,000元一節，固據其提出搬家估價
    收單據1 紙為證（見本院卷第265 頁），惟查：修復系爭房
    屋所需施工期間長達約30天，且系爭房屋1 樓之空間，依本
    院勘驗所見，亦非完全不得挪移鋼琴以供施工，原告主張須
    先搬上2 樓，並於施工完畢後再搬回1 樓，尚難認為有其必
    要，則原告請求被告賠償鋼琴搬吊作業費用16,000元，即難
    謂正當，應不予准許。
六、綜上所述，本件原告依民法第191 條之3 、第213 條第3 項
    及第216 條第1 項規定，請求被告給付318,500 元，及自起
    訴狀繕本送達被告翌日（即98年7 月31日）起至清償日止，
    按週年利率百分之5 計算之利息，於如主文第1 項所示範圍
    內（本金部分228866＋10000 ＝238866），為有理由，應予
    准許。逾此範圍，非有理由，應予駁回。又所命給付之金額
    或價額未逾50萬元之判決，法院應依職權宣告假執行，民事
    訴訟法第389 條第1 項第5 款定有明文。本件原告勝訴部分
    ，所命被告給付之金額未逾50萬元，應依職權為假執行之宣
    告。此部分被告陳明願供擔保請准宣告免為假執行，經核並
    無不合，爰酌定相當之擔保金額，併准許之。
七、據上論結，本件原告之訴為一部有理由，一部無理由，依民
    事訴訟法第79條、第389 條第1 項第5 款、第392 條第2 項
    、第3 項，判決如主文。
中    華    民    國    99    年    8     月    6     日
                    民事第一庭    法  官  春生
正本係照原本作成。
如不服本判決，應於收受送達後20日內向本院提出上訴書狀，其
未表明上訴理由者，應於提出上訴後20日內向本院補提理由書狀
（均須按他造當事人之人數附繕本）。
中    華    民    國    99    年    8     月    9     日
                                  書記官  蘇雅慧


司法院資訊處製作；財團法人民間司法改革基金會備份。
